臺灣高等法院臺南分院民事判決　九十年度家上字第八三號　ｅ
　　　上　訴　人　甲　○　○
　　　被　上訴人　乙　○　○
右當事人間請求履行同居事件，上訴人對於中華民國九十年九月十九日臺灣雲林地方
法院第一審判決（九十年度婚字第二五四號）提起上訴，本院判決如左：
      主      文
上訴駁回。
第二審訴訟費用由上訴人負擔。
      事      實
甲、上訴人方面：
一、聲明：求為判決：（一）原判決廢棄。（二）被上訴人應與上訴人履行同居。（
    三）第一、二審訴費用由被上訴人負擔。
二、陳述：除與原判決記載相同者，予以引用外，補稱：
（一）上訴人於民國五十年與被上訴人結婚迄今，婚後本相安無事，並育有五子，詎
      被上訴人於八十五年間因細故與上訴人爭執，上訴人一時氣憤掌摑被上訴人，
      並非如被上訴人所言有慣行毆打之事實，兩名子女陳永昌、陳美雅聽從被上訴
      人之詞而於原審時附和其言，並不足採。
（二）兩造分居已五年，其間上訴人已多次表明心意，欲其返家同享天倫，而被上訴
      人亦坦認於今年農曆年及三月初三返回虎尾住家，但未作久留即又離家，顯見
      上訴人確有革除不當情緒之心意；被上訴人徒以八十五年間一次失誤之爭執，
      作為永久別居之理由，並不正確；況訴外人陳美雅所言兩造現尚不適合居住在
      一起，亦違常情，其並不知兩造間現時之狀況為何，訴外人陳美雅迴護被上訴
      人之情溢於言表，不足為本案認定之根據。
（三）被上訴人每次以離婚為由，要求上訴人將登記名下之不動產歸其所有，益見被
      上訴人早已有不履行同居之表明，僅以一次毆打作為拒絕同居之搪塞，本案兩
      造固均別有動機，但上訴人維護家庭之圓滿，並無二致，兩造已逐步邁入老年
      階段，無多少青春歲月再度虛擲，盼被上訴人瞭解上訴人之用心，回心轉意，
      達成家庭和諧。
（四）訴外人陳泰安證稱在八十五年被上訴人離家之前，上訴人每年均會毆打被上訴
      人，最嚴重係持鋤頭柄毆打，且被上訴人最嚴重遭毆打致住院約二、三次等語
      ，係迴護被上訴人之詞，並不足採。
乙、被上訴人方面：
一、聲明：求為判決：（一）上訴駁回。（二）第二審訴訟費用由上訴人負擔。
二、陳述：除與原判決記載相同者，予以引用外，補稱：
（一）被上訴人與上訴人結婚後，上訴人即習慣性以向被上訴人索錢或子女不工作為
      由毆打被上訴人，過去即曾遭上訴人毆打，而至台灣省立嘉義醫院就醫，並在
      台北三軍總醫院住院二個月，被上訴人實因遭上訴人慣行毆打，始離家與女兒
      同住。
（二）被上訴人離家與女兒同住五年之期間內，上訴人未曾要求被上訴人回家，逢年
      過節亦係被上訴人主動回家，迄今被上訴人仍害怕回家後再遭上訴人毆打，是
      以不願與上訴人共同生活，確有不能同居之正當理由。
三、證據：除援用第一審所提證據外，請求訊問證人陳泰安。
      理      由
一、本件上訴人起訴主張：兩造於五十年間結婚，婚後育有五名子女，詎被上訴人於
    八十五年間因細故與上訴人爭執，上訴人一時氣憤掌摑被上訴人後，被上訴人即
    無故離家出走，詎被上訴人徒以遭上訴人掌摑耳光一次為由，迄今無正當理由，
　　仍拒不履行同居義務，為此依民法第一千零一條前段規定，提起本件訴訟，求為
　　判命被上訴人應與上訴人履行同居等語。被上訴人則以：上訴人於婚後即以向被
　　上訴人索錢未果，或子女不工作為由，對被上訴人慣行毆打，致被上訴人因之多
　　次就醫或住院，其後離家與女兒同住，於被上訴人離家五年期間內，上訴人未曾
　　主動誠意邀被上訴人回家，被上訴人害怕回家後再遭上訴人毆打，確有不能與上
　　訴人同居之正當理由等情詞，資為抗辯。
二、本件上訴人主張兩造為夫妻，現婚姻關係仍存續中；被上訴人自八十五年間起即
    離家在外居住，迄今未與上訴人同居之事實，業據上訴人於原審提出而為被上訴
    人所不爭之戶籍謄本影本附卷（原審卷第七頁）可稽，且為被上訴人所不爭，堪
    信上訴人此部分之主張為真實。惟上訴人另主張：被上訴人無正當理由，自八十
　　五年間因細故受上訴人掌摑而離家出走，即拒不履行同居云云，則為被上訴人否
　　認，並以前揭情詞置辯，是被上訴人自八十五年間離家，不履行與上訴人同居之
　　義務是否有正當理由？其後不履行同居之理由是否仍存在？關乎被上訴人得否拒
　　絕與上訴人同居，厥為本件首應審究之爭點所在。
三、按夫妻互負同居之義務。但有不能同居之正當理由者，不在此限，民法第一千零
    一條定有明文。又按「民法第一千零一條規定所謂有不能同居之正當理由，乃指
    夫妻有不堪同居或不宜同居之事由，或依其情形要求夫妻同居為不合理而言」（
    最高法院八十九年度台上字第七三號判決意旨參照）；「所謂有不能同居之正當
    理由，並不限於夫妻之一方有經常或慣行毆打他方之情形，即其精神受虐待而不
    堪同居，或一方之行為使他方心生畏懼致不敢同居者，亦為不能同居之正當理由
    」（最高法院七十七年度台上字第一五八號判決意旨參照）；查：
（一）被上訴人抗辯：其於八十五年七月間遭上訴人毆打，致受有頭部外傷、左眼眼
      瞼皮下瘀血及左眼結膜下出血之傷害，其中因頭部外傷，而於同年七月十九日
      至台灣省立嘉義醫院（現更名為行政院衛生署嘉義醫院）住院治療，於同年月
      二十二日出院等情，業據被上訴人於原審提出而為上訴人所不爭之診斷證明書
      影本為證（原審卷第十八頁、第十九頁），且為上訴人所不爭，堪以信實。
（二）又證人即兩造所生之三子陳永昌於原審九十年七月二十四日行調解程序時到庭
      證稱：伊從小到大常常見伊爸爸毆打伊媽媽，八十五年左右，上訴人毆打被上
      訴人，伊大哥帶被上訴人到嘉義基督教醫院住院治療，從那時起兩造分居等語
      （原審卷第十五頁）；證人即兩造所生之次女陳美雅於原審九十年九月四日審
      理時亦到庭供證：伊媽媽與伊同住台北，之前係被上訴人與上訴人吵架，被上
      訴人住院後，伊帶她到台北，將近五年了，伊看過上訴人打被上訴人，（對於
      上訴人主張被上訴人應與上訴人同居，有無意見？）伊認為不適合等語（原審
      卷第二九頁、第三十頁）；至於證人即兩造所生之長子陳泰安於本院九十一年
      三月十日行準備程序時則到庭證述：伊父母親目前未同住一起，因上訴人會打
      被上訴人，被上訴人未離家前，每年都會發生，最嚴重時係持鋤頭柄毆打，嚴
      重到須住院的情形，約有二、三次，被上訴人現與伊妹妹同居，上訴人應該找
      不到被上訴人，因伊等不讓他知道，若知道後就找得到被上訴人，以前若找到
      伊，就會和伊吵架等語明確（本院卷第三三頁）。
    綜上，上訴人於八十五年七月間毆打被上訴人成傷，致被上訴人因之而住院治療
    三、四日之久，顯見被上訴人所受傷勢非輕；更且兩造所生之子女三人均證述上
    訴人常常毆打被上訴人之事實，按諸常情，苟非上訴人確有毆打被上訴人之情，
    豈有渠等三人一致為前開證述，而有致渠等父母因之離異、婚姻不得圓滿之虞之
    理？參以上訴人於原審九十年七月二十四日行調解程序時亦自承確有多次毆打被
    上訴人之事實，具見被上訴人抗辯：上訴人在被上訴人於八十五年七月間離家前
    ，確有慣行毆打被上訴人者，堪以信實，上訴人僅以兩造所生之子女三人所為證
    述不利於己之事實，遽認係迴護被上訴人之詞，尚嫌率斷。是本件上訴人因慣行
    毆打被上訴人，顯見上訴人已無與被上訴人共同生活，互信、互諒之夫妻情義，
    難期被上訴人再予忍受，被上訴人抗辯：其於八十五年七月間因之拒絕與被上訴
    人同居，而逕自離家與其子女同住者，難認無正當理由。
四、再上訴人於本院九十一年三月十五日行準備程序時自陳：不知情被上訴人之住處
    等語（本院卷第三二頁），則其在被上訴人於八十五年七月間離家前，長期慣行
    毆打被上訴人，致被上訴人不得已離家至台北與其次女同住，迄至上訴人提起本
    訴時，期間長達五年，乃上訴人竟未設法尋找被上訴人住處，並誠意向被上訴人
    表示悔意及請求返家同住之意，已難謂合；參以上訴人既無法以理性方式與被上
    訴人溝通，而長期以傷害暴力行為相向，甚而持鋤頭柄毆打被上訴人，其傷勢並
    達需住院治療程度，確已對被上訴人造成身體、精神上之痛苦，且此等傷害情勢
    嚴重，所致被害人之精神上受害陰影，非經長久期間之自我療傷，甚難釋懷而走
    出暴力受害陰影，佐以兩造所生子女陳美雅、陳泰安、陳永昌亦均供陳：兩造不
    適合同居一處等情以觀，具見被上訴人抗辯：害怕回家後再遭上訴人毆打，不能
    同居之正當理由尚未消滅者，核與情理相符，亦堪採信，上訴人主張：被上訴人
    徒以八十五年間一次細故爭執，遭上訴人掌摑作為永久別居之理由，並不正確云
    云，自非可採。
五、綜上所述，本件被上訴人確有不能與上訴人同居之正當理由，且迄今尚未消滅，
    巳如前述，從而上訴人主張被上訴人應與其履行同居義務者，非有理由，不應准
    許。原審據以為上訴人敗訴之判決，於法並無不合，上訴意旨指摘原判決不當，
    求予廢棄改判，非有理由，應予駁回。
六、本件事證已臻明確，兩造其餘攻擊、防禦及舉證方法與本件判決結果無涉，爰不
    一一論述。
七、據上論結，本件上訴為無理由，依民事訴訟法第四百四十九條第一項、第七十八
    條判決如主文。
中　　　華　　　民　　　國　　九十一　　年　　　四　　　月　　三十  　　日
                     　　　　       臺灣高等法院臺南分院民事第二庭
~B1審判長法官　吳　　志　　誠
~B2　　　法官　李　　素　　靖
~B3　　　法官　李　　文　　賢
右為正本係照原本作成。
如對本判決上訴，須於判決送達後二十日內向本院提出上訴狀；未表明上訴理由者，
應於上訴後二十日內向本院提出理由書。
中　　　華　　　民　　　國　　九十一　　年　　　五　　　月　　　二　　　日
~B法院書記官　劉　　清　　洪
